【裁判字號】    95,台上,2590
【裁判日期】    951117
【裁判案由】    塗銷所有權移轉登記等
【裁判全文】
最高法院民事判決            九十五年度台上字第二五九０號
上  訴  人  華僑商業銀行股份有限公司
法定代理人  丙○○
訴訟代理人  陳怡成律師
被 上訴 人  甲○○
訴訟代理人  郭美絹律師
被 上訴 人  乙○○
上列當事人間請求塗銷所有權移轉登記等事件，上訴人對於中華
民國九十五年二月十四日台灣高等法院台中分院第二審判決（九
十四年度上字第二０五號），提起上訴，本院判決如下：
    主  文
上訴駁回。
第三審訴訟費用由上訴人負擔。
    理  由
本件上訴人起訴主張：被上訴人乙○○於民國八十九年一月十七
日簽立保證書，承諾就訴外人劉許玉雲之借款於本金新台幣（下
同）四百四十九萬元範圍內對伊負連帶清償責任。嗣因劉許玉雲
未依約給付本息，伊於九十二年十月三日聲請法院對劉許玉雲、
乙○○核發支付命令，詎乙○○收受支付命令後，即於同月十三
日與被上訴人甲○○為買賣及移轉所有權之通謀虛偽意思表示，
將其所有如第一審判決附表所示房地（下稱系爭不動產）移轉登
記予甲○○，依民法第八十七條第一項規定，其行為無效，因乙
○○怠於請求甲○○回復原狀，伊自得代位行使其權利。又被上
訴人共同故意以背於善良風俗之方法加損害於伊，依民法第八十
四條第一項後段，第一百八十五條規定，伊亦得請求甲○○回復
原狀。縱認被上訴人間非屬通謀虛偽之意思表示，然乙○○將系
爭不動產無償移轉甲○○，所餘財產不足清償伊債務，已侵害伊
之債權，依民法第二百四十四條第一項規定，伊亦得訴請撤銷被
上訴人間之行為等情，爰以先位聲明求為確認被上訴人間就系爭
不動產之買賣債權關係與所有權移轉登記均不存在，及命甲○○
塗銷系爭不動產所有權移轉登記之判決；備位聲明求為撤銷被上
訴人間就系爭不動產所為之買賣行為及所有權移轉行為，暨命甲
○○塗銷系爭不動產所有權移轉登記之判決。
被上訴人則以：系爭不動產原為訴外人蔡興進所有，蔡興進於八
十八年三月間將之移轉登記予被上訴人甲○○之父許連益，以抵
償其積欠許連益之部分債務。嗣許連益先後借用訴外人林信村及
被上訴人乙○○名義，分別於八十八年十二月十七日、九十年十
二月七日將該不動產登記於彼二人名下。至九十二年九月間，許
連益與乙○○合意終止借名登記契約，許連益並將系爭不動產贈
與甲○○，為避免輾轉之登記手續，遂約定由乙○○直接移轉登
記予甲○○。被上訴人間非通謀而虛偽移轉財產，亦未詐害上訴
人之債權等語，資為抗辯。
原審斟酌全辯論意旨及調查證據之結果，以：系爭不動產原登記
為訴外人蔡興進所有，蔡興進於八十八年三月間將之移轉登記予
許連益，以抵償其積欠許連益之部分債務，有蔡興進簽發面額共
一千二百十七萬元之本票十紙為憑。另系爭不動產確於八十八年
三月四日移轉登記為許連益名義，而蔡興進原以系爭不動產向國
泰世華商業銀行股份有限公司（下稱國泰世華銀行）借款所設定
之本金最高限額八百六十四萬元抵押權並未塗銷，該抵押借款之
本息，自八十八年五月七日起至九十年十月二十二日止，均由許
連益按月匯款繳付，此為兩造所不爭執，並有國泰世華銀行函附
交易明細表可稽，足見系爭不動產於八十八年三月間因抵償債務
即為許連益所有。又該不動產於八十八年十二月十七日以買賣為
原因移轉登記予訴外人林信村，惟二人間並無買賣關係，林信村
僅為單純之登記名義人，此為上訴人所不爭執；而該不動產於九
十年十二月七日登記為乙○○所有，上訴人雖否認係許連益借名
登記，惟許連益自八十九年五月十日起即舉家遷入系爭不動產居
住迄今，有全戶戶口名簿可稽，且許連益於九十年十二月二十七
日復以系爭不動產向台中商業銀行和美分行（下稱台中商銀）設
定抵押權並申貸五百萬元，其中四百八十七萬四千七百四十一元
用以清償上述國泰世華銀行之抵押借款，台中商銀借款則由許連
益先後於九十一年二月一日、同年四月十九日分別匯款三百萬元
、一百九十七萬三千六百三十九元至乙○○設於台中商銀之帳戶
內，由該行自動扣款清償等情，為兩造所不爭執，證人即前台中
商銀和美分行經理陳明同亦證稱該五百萬元貸款，係由伊與許連
益以代償條件談妥，錢直接撥入乙○○帳戶等語，並有台中商業
銀行和美分行函復之傳票及存款憑條可稽。佐以證人即代書林素
燕證稱：系爭不動產自林信村變更登記為乙○○，再變更登記為
甲○○名下，均係由許連益單獨委任伊辦理，林信村及被上訴人
二人均未出面，實際上亦無買賣契約，而由許連益直接帶證件交
由伊以買賣原因辦理登記，系爭不動產係許連益所有，為配合地
政機關需要，才以買賣為移轉登記之原因等語；被上訴人乙○○
復自承伊僅係台中商銀上開借款之名義借款人，實際並未支付國
泰世華銀行或台中商銀借款本息等語，參諸其亦無繳付國泰世華
銀行抵押債務本息之紀錄，可見系爭不動產確非乙○○籌資購買
。上訴人空言陳稱系爭不動產係乙○○買受而向許連益借款云云
，尚難憑採；被上訴人辯稱該不動產實為許連益所有，借名登記
在乙○○名下，應屬可信。許連益既與乙○○合意終止借名契約
，自得請求乙○○返還系爭不動產，其因贈與而指定甲○○為登
記名義人，由乙○○直接移轉為甲○○所有，有財政部台灣省中
區國稅局贈與稅繳清證明書為證，於法並無不合。又乙○○與上
訴人簽立保證契約時，尚非系爭不動產之登記名義人，上訴人當
初授信亦非信賴系爭不動產之登記，自不涉及土地法第四十三條
及信託法第四條規定之適用。再系爭不動產係許連益所有，借名
登記在乙○○名下，可見係乙○○與許連益合意成立借名登記契
約，與甲○○無涉，所謂通謀虛偽意思表示之當事人，當存於許
連益及乙○○二人間，彼二人通謀虛偽意思表示下所隱藏之法律
行為，實為借名契約及終止借名契約後登記物返還之法律關係，
自非無效之法律行為。又無買賣契約存在，而以買賣為不動產之
移轉原因，固為通謀虛偽意思表示，但其隱藏之他項法律行為如
已具備成立要件及生效要件，即不得以其為虛偽之買賣而請求塗
銷該不動產之所有權移轉登記。既不得請求塗銷登記，則訴請確
認該不動產之買賣關係不存在，即無即受確認判決之利益。被上
訴人間雖無買賣關係，但乙○○係基於許連益請求返還登記物及
其指示，而將系爭不動產移轉登記予甲○○，其行為自非無效，
上訴人不得請求甲○○塗銷所有權移轉登記。是其請求確認被上
訴人間買賣關係不存在，亦無受確認判決之法律上利益。末查乙
○○將系爭不動產移轉登記予甲○○，係履行其對於許連益之返
還義務，甲○○僅係基於第三人地位受領給付，自無加損害於上
訴人可言；且系爭不動產原非乙○○之財產，不屬於上訴人債權
擔保之範圍，亦難謂其損害上訴人之債權。從而，上訴人本於代
位權、侵權行為及民法第二百四十四條等規定，求為判決如其先
位或備位聲明，均難謂有據，應予駁回。為其心證所由得，爰維
持第一審所為上訴人敗訴之判決，駁回其上訴，經核於法並無不
合。按被上訴人間就系爭不動產雖無買賣關係，但因該不動產原
為甲○○之父許連益所有，借用乙○○名義登記，許連益與乙○
○終止借名登記契約後，指示乙○○將系爭不動產移轉登記予甲
○○，劉榮林乃以買賣為原因，將之移轉登記予甲○○等情，為
原審確定之事實。則乙○○與甲○○通謀而為買賣之意思表示，
係隱藏乙○○履行其對於許連益所負所有權移轉登記及第三人約
款之義務，依民法第八十七條第二項規定，自應適用該隱藏之法
律行為之規定，難謂其行為無效。原審就此部分之論述，理由尚
欠週延，應予補充。再債務人就已屆清償期之債務為清償者，固
生積極財產之減少，但同時亦減少其消極財產，於債務人之資力
並無影響，不得指為民法第二百四十四條第一項或第二項之詐害
行為。許連益終止其與乙○○間之借名登記契約後，乙○○即負
有移轉所有權登記之義務，其因履行該義務，而將系爭不動產移
轉登記予甲○○，依上說明，亦難認係詐害債權之行為。原審為
上訴人敗訴之判決，自難謂其違背法令。上訴論旨，指摘原判決
為不當，聲明廢棄，非有理由。
據上論結，本件上訴為無理由。依民事訴訟法第四百八十一條、
第四百四十九條第一項、第七十八條，判決如主文。
中    華    民    國  九十五  年   十一   月   十七   日
                      最高法院民事第五庭
                          審判長法官  吳  啟  賓
                                法官  高  孟  焄
                                法官  謝  正  勝
                                法官  黃  秀  得
                                法官  吳  麗  女
      本件正本證明與原本無異
                                      書  記  官
中    華    民    國  九十五  年   十一   月  二十八  日
                                                Ａ


司法院資訊處製作；財團法人民間司法改革基金會備份。
